【裁判字號】    95,保險上易,2
【裁判日期】    951219
【裁判案由】    給付保險金
【裁判全文】
臺灣高等法院民事判決               95年度保險上易字第2號
上  訴  人  華儲股份有限公司
法定代理人  甲○○
訴訟代理人  李念國律師
被上訴人    泰安產物保險股份有限公司
法定代理人  乙○○
被上訴人    富邦產物保險股份有限公司
法定代理人  丙○○
上列二人共同
訴訟代理人  王坤成律師
上列當事人間請求給付保險金事件，上訴人對於中華民國94年12
月15日臺灣臺北地方法院94年度保險字第9號第一審判決提起上
訴，本院於95年11月28日言詞辯論終結，判決如下：
    主  文
上訴駁回。
第二審訴訟費用由上訴人負擔。
    事實及理由
一、上訴人主張：
  （一）其於民國89年1月16日起至92年1月15日間，就所經營倉
        庫向被上訴人泰安產物保險股份有限公司（下稱泰安產
        險公司）及被上訴人富邦產物保險股份有限公司（下稱
        富邦產險公司）投保倉庫管理人責任保險，由被上訴人
        2人共同接受保險，其中責任險分擔比例為泰安產險公
        司佔60%、富邦產險公司佔40%。
  （二）嗣於89年10月20日、89年11月23日，上訴人先後2次不
        慎遺失所保管之訴外人耕宇股份有限公司（下稱耕宇公
        司）貨物，致該公司分別受有新台幣（下同）187萬9千
        餘元、311萬6千餘元之損失，而耕宇公司之貨物運送保
        險人新光產物保險股份有限公司（下稱新光產險公司）
        ，於賠償耕宇公司後，依保險法第53條保險代位請求規
        定，分別就上開2次貨損，先後於90年10月間、90年9月
        間提出訴訟請求上訴人賠償，案經台灣桃園地方法院（
        下稱桃園地院）分別以90年度訴字第2045號、第1996號
        審理。92年2月6日上訴人與新光保險公司就上開桃園地
        院第2045號、第1996號2民事爭訟事件，各以47萬元、
        95萬元達成訴訟外和解。
  （三）其因上開倉庫管理人責任，合計已賠償新光產險公司14
        2萬元（470000＋950000＝0000000），並於91年10月間
        函請被上訴人負保險賠償給付責任，尚未罹於保險法第
        65條所定2年消滅時效期間之規定，惟被上訴人於91年
        10月28日回函拒絕理賠。爰依保險契約及保險法第90條
        、第34條之規定，求為命被上訴人泰安產險公司、富邦
        產險公司分別應給付上訴人85萬2000元（0000000×60%
        ＝852000）、56萬8000元（0000000×40%＝568000），
        及均自91年10月28日起加計年息10%遲延利息之判決。
二、被上訴人則以：依保險法第65條後段第3款之規定，責任保
    險之被保險人對於保險人之請求，其2年消滅時效期間，既
    已明文規定係自被保險人受請求之日起算，自無可解釋為應
    自被保險人之法定賠付責任確定（判決確定或和解確定）後
    始行起算之餘地。本件上訴人既分別於90年9月、10月間，
    受新光產險公司以保險代位訴訟求償，則本件責任保險之賠
    償給付請求權消滅時效期間，已分別於92年9月、10月間屆
    滿。上訴人遲至94年1月5日始提起本件訴訟，其自得提出時
    效抗辯而拒絕給付等語，資為抗辯。
三、原審判決上訴人全部敗訴，上訴人聲明不服，提起上訴，並
    於本院上訴聲明：原判決廢棄。被上訴人泰安產險公司
    、富邦產險公司各應給付上訴人85萬2000元、56萬8000元，
    及均自91年10月28日起至清償日止，按年息10%計算之利息
    。被上訴人則均於本院答辯聲明：駁回上訴人之上訴。
四、本件經依民事訴訟法第463條準用同法第270條之1第1項第3
    款規定，整理並協議簡化爭點及不爭執點後，兩造同意僅就
    言詞辯論時所陳述之事實及主張之法律關係為論斷。查兩造
    就：
  （一）上訴人於89年1月16日起至92年1月15日間，就所經營倉
        庫營業向被上訴人泰安產險公司及富邦產險公司投保倉
        庫管理人責任保險，被上訴人2人共同承保，各按60%、
        40%分別負賠償責任，由泰安產險公司負責主辦出立保
        險單，此有暫保單（見原審卷第79至85頁）、保險契約
        及「基本保單條款與除外不保事項」（見原審卷(一)第25
        至26、27至31頁，中譯本見本院卷第101至102、103至
        105頁）在卷可稽。
  （二）上訴人先後於89年10月20日、89年11月23日不慎遺失保
        管耕宇公司貨物，新光產險公司理賠耕宇公司後，依保
        險法第53條保險代位規定，分別於90年10月間、90年9
        月間提出訴訟請求上訴人賠償。審理期間上訴人與新光
        保險公司於92年2月6日分別以47萬元、95萬元達成訴訟
        外和解，此有和解書及支票（見原審卷(一)第8至11頁）
        附卷足憑。
  （三）上訴人就該和解給付新光產險公司142萬元部分，於91
        年10月間函請被上訴人負保險賠償給付責任，惟被上訴
        人於91年10月28日回函拒絕理賠，此有泰安產險公司92
        年1月27日（92）工商理字第005號函（見原審卷(一)第12
        頁）可查。
  （四）本件保險基本保單條款與除外不保事項第22條，形式上
        雖記載應適用英國法律及專屬英國高等法院管轄，惟實
        質上兩造並無該條所載外國管轄之合意，本件應適用我
        國法律及由我國法院管轄，此有原審94年11月30日言詞
        辯論筆錄在卷可稽（見原審卷(二)第7頁）。
  （五）又基本保單條款與除外不保事項第11條，雖約定本件責
        任保險之賠償給付請求權消滅時效期間縮短為1年，然
        此約定違反保險法第65條強制規定，應歸於無效。故本
        件責任保險之賠償給付請求權消滅時效期間，仍應適用
        保險法第65條所定之2年期間，有本院95年10月2日準備
        程序兩造協商不爭執事項筆錄可稽。
    等情並不爭執，自堪信為真實。惟上訴人主張本件責任保險
    之賠償給付請求權2年消滅時效期間，應自92年2月6日其與
    新光保險公司達成訴訟外和解時開始起算，並非以90年9月
    、10月間受新光保險公司請求賠償時起算，故其請求理賠尚
    未罹於2年消滅時效期間，被上訴人不得主張時效抗辯而拒
    絕給付等情，則均為被上訴人所否認，並以前開情詞置辯。
    是以本件兩造爭執之重點厥為：上訴人之保險賠償給付請求
    權，有無罹於保險法第65條所定之2年消滅時效期間。
五、按「由保險契約所生之權利，自得為請求之日起，經過二年
    不行使而消滅。有左列各款情形之一者，其期限之起算，依
    各該款之規定：三、要保人或被保險人對於保險人之請求，
    係由於第三人之請求而生者，自要保人或被保險人受請求之
    日起算。」保險法第65條第3款定有明文。次按「所稱之請
    求，並無需何種之方式，衹債權人對債務人發表請求履行債
    務之意思即為已足」（參照最高法院93年度台上第1227號裁
    判意旨）。本件上訴人以最高法院86年度台上字第2297號
    判決、92年度台上字第708號判決意旨。「基本保單條款
    與除外不保事項」第3條、第12條（b）項之約定。須俟訴
    外人香港商羅便士國際保險公證人股份有限公司（下稱羅便
    士公證公司）出具同意之正式文件，作為請求權起算始點。
    兩造於91年間，就被上訴人倉儲管理人責任險之處理，已
    召開業務協調會議。「責任保險共同基本條款」第16條第
    2項之約定為證，主張其保險求償給付請求權時效，應自其
    與新光保險公司和解時開始起算，惟查：
  （一）上訴人主張參酌本院94年度保險上字15號判決、最高法
        院86年度台上字第2297號判決、92年度台上字第708 號
        判決，可知本件責任保險請求權消滅時效期間，應自伊
        與新光產險公司間判決確定或和解成立時起算等語，並
        提出各開判決為憑（見本院卷第22至26、27至29、30至
        32頁）。然觀諸本院94年度保險上字15號判決，係關於
        銀行業綜合保險契約之約定，且係就保險法第65條前段
        「得為請求之日」之認定而為解釋，與本件尚屬有間，
        無從比附援引；又細繹最高法院86年度台上字第2297號
        判決，其事實為關於員工誠實保證保險契約之約定，且
        亦就保險法第65條前段「得為請求之日」而為解釋；另
        最高法院92年度台上字第708號判決，係關於汽車第三
        人責任保險契約之約定，因該事件之兩造已於強制汽車
        第三人責任險契約第6條特別約定：「被保險人遇有本
        保險承保範圍內之賠償責任時，在未取得法院判決書或
        本公司認可之和解書以前，保險公司不予賠付」，故92
        年度台上字第708號判決，乃就該個案特別約定據以認
        為保險法第65條「得為請求之日」一語，於該事件而言
        ，係從判決確定日或和解確定日起算，應屬就具體個案
        有特別約定情況所為之見解。而本件兩造間契約，並無
        類似上開強制汽車第三人責任險契約第6條之特別約定
        事項，自無適用該判決所採「得為請求之日」見解之餘
        地。故本件所謂得請求之日，應指上訴人得知所保管耕
        宇公司貨物遺失，並確定應負保管人責任，致受有損害
        時而言。
  （二）上訴人認為依據被上訴人提出之「基本保單條款與除外
        不保事項」第3條、第12條（b）項之約定，可知本件責
        任保險請求權消滅時效期間，應自其與新光產險公司間
        達成和解並已履行賠償責任，或自其取得被上訴人認可
        之和解書時起算時效云云。經查，保險法第95條規定：
        「保險人得經被保險人通知，直接對第三人為賠償金額
        之給付」，可知責任保險之保險人得以被保險人之通知
        而直接給付第三人，亦即責任保險人之賠償責任，不以
        被保險人已給付其對第三人之賠償金為要件甚明。至於
        「基本保單條款與除外不保事項」（General Policy
        Terms and Conditions and Exclusions）第3條雖有約
        定：「The contract herein is one of indemnity
        and unless otherwise agreed insures will only
        make payment to the Assured」（本契約書為保險補
        償約定之一，除非另得同意，保險賠款將僅支付給被保
        險人。），然此係參照保險法第95條規定所為「給付對
        象」之約定，並非限制被保險人行使請求權之特別約定
        。又上開「基本保單條款與除外不保事項」第12條（b
        ）項約定：「The Assured must not admit liability
        without the express permission of insurers」（沒
        有保險人的明示同意，被保險人不得承認其責任），係
        參照保險法第93條前段規定：「保險人得約定被保險人
        對於第三人就其責任所為之承認、和解或賠償，未經其
        參與者，不受拘束」，而為「保險人參與權」之約定，
        並非限制被保險人行使請求權之約定，亦非附條件或期
        限之約定。從而，上訴人所述「基本保單條款與除外不
        保事項」第3條、第12條（b）項之約定，與請求權時效
        起算無何關聯。
  （三）上訴人主張須俟訴外人羅便士公證公司出具同意之正式
        文件，作為請求權起算始點，本件責任保險請求權消滅
        時效期間，不可能以「受第三人請求時」起算等語，並
        提出歷年來上訴人向被上訴人請求給付保險金之他案索
        賠文件（見本院卷第36至47頁）為憑。按「本法所稱公
        證人，指向保險人或被保險人收取費用，為其辦理保險
        標的之查勘，鑑定及估價與賠款之理算、洽商，而予證
        明之人。」保險法第10條定有明文。經查上訴人提出之
        他案索賠文件上載有：「本公司（即羅便士公證公司）
        受泰安產物保險股份有限公司及富邦產物保險股份有限
        公司委託，根據上述保單處理本案損失理賠公證事宜」
        等語，羅便士公證公司台灣分公司員工丁○○亦於本院
        到庭證稱：被上訴人委託其公司處理保險公證事宜等語
        （見本院卷第80頁），亦僅止於公證事宜，並非代為受
        理保險理賠，況被上訴人之所以會委託羅便士公證公司
        處理保險損失理賠公證事宜，其前提乃須先有被保險人
        向保險人提出給付保險金之申請，其後被保險人為確定
        保險損失正確數額，始委託公證公司處理保險損失理賠
        公證事宜，例如保險標的之查勘、鑑定、估價與賠款之
        理算、洽商等事項，俟公證公司出具理賠接受書後，被
        上訴人始給付保險金予被保險人，惟此乃屬保險請求與
        保險金給付之前、後2個不同階段，不可混為一談。換
        言之，被保險人仍須請求權時效期間屆滿前向保險人提
        出給付保險金之申請，至於申請後，應如何確定保險損
        失正確數額、應提出如何之證明文件，乃屬二回事。是
        上訴人此部分主張，顯不可採。
  （四）上訴人以兩造於91年間就被上訴人倉儲管理人責任險之
        處理召開業務協調會議，被上訴人同意「索賠金額在
        1000萬元以下者，由兩造合力解決，惟應由上訴人法務
        代表進行訴訟事宜」等理賠服務程序，故於上開新光產
        險公司起訴求償事件，而和解終結前，要無向被上訴人
        為給付保險金請求之餘地，故本件責任保險請求權消滅
        時效期間，不可能以「受第三人請求時」起算等語，並
        提出「華儲『倉儲管理人責任險』處理說明」為憑（見
        本院卷第48至56頁及95年11月30日補充狀）。惟被上訴
        人辯稱該協調會議，係針對91年8月29日會議後如發生
        上訴人遭客戶索賠事件始有其適用，且依該協議無論由
        被上訴人接辦客戶索賠，或由兩造合力解決，均須上訴
        人履行告知有客戶索賠或訴訟情事，無如上訴人所指於
        訴訟終結前，無向被上訴人請求給付保險之可言。經查
        兩造不爭執之上開「華儲『倉儲管理人責任險』處理說
        明」，包含改善理賠作業程序、提昇服務品質等內容，
        且就該索賠金額在1000萬元以下由兩造合力解決，惟應
        由上訴人法務代表進行訴訟事宜之協議文義，亦僅指由
        上訴人代表本件兩造進行訴訟，並非被上訴人同意上訴
        人之責任保臉理賠請求權時效，得延後自該訴訟終結或
        判決確定後起算。故被上訴人抗辯兩造業務協調會議事
        項，與本件請求權時效無關，為可採信。上訴人就此協
        議之主張併求予再開辯論程序，核無必要。
  （五）上訴人引「責任保險共同基本條款」第16條第2項之約
        定為證，主張其保險求償給付請求權時效，應自其與新
        光保險公司和解時開始起算，並提出「責任保險共同基
        本條款」為憑（見本院卷第58至59頁）。惟查，上訴人
        於上訴理由（一）狀已自陳「當時出具之保險契約除本
        件貨物站責任保險係屬責任保險外，另有僱主責任保險
        係屬責任保險。而當初泰安產物保險公司所提出之僱主
        責任保險契約內容中，即附有該泰安產物保險公司所同
        意針對所有責任保險契約之共同基本條款」等語（見本
        院卷第18頁），觀諸該「責任保險共同基本條款」之內
        容，其僅適用於公共意外責任保險、僱主意外責任保險
        、營繕承包人意外責任保險、電梯意外責任保險4種情
        形，並無包括本件倉庫管理人責任保險之情形在內，且
        該「責任保險共同基本條款」係附存於僱主責任保險契
        約內容中，並非附存在本件倉庫管理人責任保險契約內
        ，能否謂其同屬責任保險而應一概適用，即有疑問。況
        觀諸「責任保險共同基本條款」第16條第2項之約定，
        僅約定被保險人得檢附相關文件單據索賠，並非限制被
        保險人請求權之行使。故上訴人引「責任保險共同基本
        條款」第16條第2項之約定，主張其保險求償給付請求
        權時效，應自其與新光產險公司和解時開始起算，顯非
        正當。
  （六）參照上開保險法第65條第3款之規定及最高法院93年度
        台上第1227號裁判意旨，本件上訴人對被上訴人之2次
        責任保險賠償給付請求權時效期間，應分別自90年9 月
        、10月上訴人經新光產險公司起訴請求時，開始起算。
        又上訴人就其和解給付新光產險公司142萬元後，於91
        年10月間函請被上訴人負保險賠償給付責任，惟被上訴
        人於91年10月28日回函拒絕理賠，亦如前所述，然上訴
        人既未在91年10月間發函請求後之6個月內起訴，依民
        法第130條之規定，視為未中斷時效，則本件責任保險
        之賠償給付請求權消滅時效期間，已分別於新光產險公
        司起訴請求後2年屆滿，即於92年9月、10月間屆滿，本
        件上訴人至94年1月5日始提起本件訴訟，此有民事起訴
        狀上之日期戳章在卷可查（見原審卷(一)第4頁），顯已
        罹於保險法第65條所定之2年消滅時效期間。
六、按「時效完成後，債務人得拒絕給付」，民法第144條第1項
    定有明文。被上訴人主張時效抗辯，而拒絕給付上訴人之保
    險理賠，應屬合法有理由。
七、綜上所述，上訴人主張本件保險理賠請求權，應自其與訴外
    人新光產險公司和解時開始起算時效，為不足採，被上訴人
    抗辯時效自上訴人受新光產險公司請求時起算，應屬可信。
    從而，上訴人主張本於兩造間保險契約及保險法第90條、第
    34條之法律關係，請求被上訴人給付共142萬元本息，為無
    理由，不應准許，其假執行之聲請亦失所附麗，應併予駁回
    。原審為上訴人敗訴之判決，及駁回其假執行之聲請，並無
    不合。上訴意旨指摘原判決不當，求予廢棄改判，為無理由
    ，應予駁回。兩造其餘之攻擊或防禦方法及未經援用之證據
    ，經本院斟酌後，認為均不足以影響本院前述審斷之結果，
    自無逐一詳予論述之必要，併此敘明。
八、據上論結，本件上訴為無理由，依民事訴訟法第449條第1項
    、第78條，判決如主文。
中    華    民    國    95    年    12    月    19    日
                    民事第10庭
                        審判長法  官  阮富枝
                              法  官  黃豐澤
                              法  官  陳財旺
正本係照原本作成。
本判決不得上訴。
中    華    民    國    95    年    12    月    19    日
                              書記官  鄭淑昀


司法院資訊處製作；財團法人民間司法改革基金會備份。
